【裁判字號】    94,勞簡上,60
【裁判日期】    950816
【裁判案由】    返還休假工資
【裁判全文】
臺灣臺北地方法院民事判決            94年度勞簡上字第60號
上  訴  人  乙○○
兼訴訟代理人
            丁○○
被上訴人    吉興工程顧問有限公司
法定代理人  丙○○
訴訟代理人  陳金泉律師
            葛百鈴律師
            李瑞敏律師
當事人間請求返還休假工資事件，上訴人對於民國94年6 月28日
本院新店簡易庭94年度店勞簡字第2 號第一審簡易判決提起上訴
，本院於民國95年8 月2 日言詞辯論終結，判決如下：
    主      文
上訴駁回。
第二審訴訟費用由上訴人丁○○負擔五分之四，餘由上訴人乙○○負擔。
    事實及理由
一、上訴人起訴主張：上訴人丁○○自民國69年7 月1 日起、上
    訴人乙○○自87年9 月1 日起受僱於被上訴人，擔任機械工
    程師職務，兩造間存有勞動契約關係。被上訴人於77年9 月
    1 日將上訴人丁○○調派至訴外人台灣電力股份有限公司（
    下簡稱台電公司）台中施工處火力發電廠工作，而上訴人乙○○亦自受僱日起受調派至同處所工作，均負責台電公司工
    程之規劃、審圖、編工作單、申請預算、詢價、發包監造、
    試運轉、保固、移交、結算等工作，調派至台電公司工作期
    間每月薪資仍由被上訴人給付，相關工作內容、工作時間均
    須聽從台電公司指揮調度，被上訴人僅對上訴人做行政管理
    。上訴人在89年至92年年初雖已依被上訴人指示排定特別休
    假，卻因配合台電公司趕工而未能按時休假；被上訴人工作
    規則第三十一條雖規定當年度排定之特別休假應予休畢，若
    休假日未經主管同意仍正常出勤，視為自動放棄休假一節，
    惟因未經主管機關行政院勞工委員會審核同意備查，亦未於
    工作場合公告並印發各勞工，且內容與勞動基準法第三十九
    條、同法施行細則第二十四條等強制規定相牴觸，應屬無效
    。嗣後被上訴人與台電公司間合約於92年8 月31日期滿，兩
    造間聘僱契約關係亦隨之終止而消滅，被上訴人竟拒不給付
    上訴人丁○○、乙○○自89年至92年度未休特別休假工資各
    新台幣（下同）248,578 元、73,760元。因本於兩造間勞動
    契約之法律關係，依勞動基準法第三十九條規定，求為命被
    上訴人給付未休假特別休假工資之判決等語。並聲明：
  (一)原判決廢棄。
  (二)被上訴人應給付上訴人丁○○248,578 元、給付上訴人乙○○73,760元，及均自起訴狀繕本送達翌日起至清償日止，按
    年息5%計算之利息。
二、被上訴人則抗辯：
  (一)其在兩造間勞動契約關係存續期間，業已依法在工作規則第
    三十條明定特別休假日數，給與上訴人特別休假權利，並多
    次促請各勞工利用時間休假，將特別休假在年度終了前休畢
    ，此情在工作規則第三十一條亦規定甚詳，被上訴人更於每
    年度分三次個別發放日誌表予勞工，請其排定當年度特別休
    假時間，兩造已協議排定各年度特別休假時程。上訴人係因
    個人因素未能於所排定之特別休假時間休假，被上訴人從未
    阻止上訴人行使特別休假權利，其等既未依工作規則第三十
    一條再行與被上訴人協商更換休假日，則依工作規則同條規
    定，應視為自動放棄休假，不得再向被上訴人請求未休特別
    休假工資。
  (二)被上訴人將包括上訴人在內之勞工調派至台電公司工作期間
    ，皆由被上訴人之經理陳正興負責與台電公司台中施工處吳
    德樹主任做相關業務聯繫與交接，並派有工地負責人黎竹影
    工程師在現場，上訴人僅陳稱其等因工作繁忙無實際行使特
    別休假權利，卻未曾向被上訴人反應，更非事實，蓋上訴人
    任職之台電公司台中施工處儀控課部門勞工共有20名，其中
    有朱福中完全行使特別休假權利完畢者，甚且，上訴人丁○○於89年至92年間在台電公司台中施工處完全無任何超時工
    作情事，縱使有上訴人所指在89間曾有例假日需出勤狀況，
    但90年至92年後即無類此狀況存在，顯見其等無法休假非可
    歸責於被上訴人。又上訴人調派至台電公司期間，請假流程
    需依被上訴人「吉興派駐台電施工處人員管理規則」規定辦
    理請假手續，由被上訴人核准，亦即，請假需先向台電公司
    工地知會，填寫假單送回被上訴人處核准，方能完成請假手
    續。
  (三)並聲明：上訴駁回。
三、兩造不爭執之事實（見本院95年1 月24日準備程序期日筆錄
    ，卷第129 至130 頁）：
  (一)上訴人丁○○、乙○○係由被上訴人所僱用，被上訴人將其
    等調派至台電公司台中施工處支援該公司建廠工作，上訴人
    在台電公司工作期間每月薪資仍由被上訴人給付。嗣於92年
    8 月31日因被上訴人與台電公司間合約期滿，兩造間僱傭契
    約關係因之終止而消滅。
  (二)兩造間僱傭契約關係為勞動基準法所稱之勞動契約，而有該
    法之適用。
  (三)上訴人在88年至92年度特別休假，均已於年初排定後送回被
    上訴人公司，由被上訴人公司主管即部門經理簽名。
  (四)上訴人在88年度之前曾領過未休特別休假工資（即不休假獎
    金），89年起即未曾領取過不休假獎金。
  (五)被上訴人工作規則於88年間曾修正特別休假排定等規定，且
    送主管機關報備（至於上訴人是否受此份工作規則的拘束，
    上訴人有爭執）。
  (六)上訴人89年至92年度未休特別休假時數，如上訴人94年10月
    12日「聲明請求金額之計算由來」未休時數一欄所載（見本
    院卷第63頁）。
四、上訴人主張其等未能在排定之特別休假日休假，係為配合台
    電公司趕工所致，非可歸責於上訴人，被上訴人仍應依勞動
    基準法第三十九條規定，給付89年至92年未休特別休假工資
    等語。但為被上訴人所否認，並以前開情詞置辯。是以，本
    件經兩造於本院95年1 月24日準備程序期日協商整理後，所
    爭執之重點在於：
  (一)上訴人調派至台電公司工作期間，未能於排定之特別休假日
    休假，有無因被上訴人工作規則第三十一條規定而視為自動
    放棄休假，不得再向被上訴人請求未休特別休假工資？
  (二)若上訴人丁○○、乙○○得向被上訴人請求給付未休特別休
    假工資，則其等所主張之未休特別休假工資金額各248,578
    元、73,760元，是否有理由？
五、現就兩造爭執之重點，分述如下：
  (一)上訴人調派至台電公司工作期間，未能於排定之特別休假日
    休假，有無因被上訴人工作規則第三十一條規定而視為自動
    放棄休假，不得再向被上訴人請求未休特別休假工資？
  1.如兩造不爭執事實(一)所載，上訴人受僱被上訴人期間，均係
    在台電公司台中施工處提供勞務、遂行工作，據此，應先予
    釐清者乃兩造間勞動契約關係內容為何：
  (1)經查，依被上訴人與台電公司間「台中火力發電計畫及通宵
    複循環發電計畫人力支援服務合約」第一條約定，被上訴人
    係為台電公司選派火力發電計畫相關事務所需專業人員赴台
    電公司工程地點後，由台電公司提供工程所需相關圖面、規
    範、施工程序、準則及說明等，再由被上訴人派駐之勞工執
    行相關工程工作；至於被上訴人則依約向台電公司收取人力
    支援服務承攬報酬、服務費用等，同合約第二條、第六條規
    定甚詳，以上俱有該人力支援服務合約在卷可稽（見本院卷
    第45頁）。而此節互核與上訴人在本院94年10月5 日準備程
    序期日所述：「上訴人丁○○…從77年9 月1 日起就被長期
    調派於台電公司的台中火力發電廠，擔任機械工程師，工作
    內容從申請預算、詢價、公告發包，火力發電廠的承包商得
    標後，我就帶領他們把這系統做好，驗收合格後移交給電廠
    人員，保固期間滿期後再改作其他工程，工作的內容就是這
    樣指的循環，上訴人乙○○也是以上的工作內容，上訴人乙○○是從87年9 月1 日起受被上訴人僱用，乙○○一開始就
    是到台電公司台中火力發電廠工作。」等情（見本院卷第71
    頁背面）相符。
  (2)又依該人力支援服務合約第九條、第十條、第十二條約定可
    知，上訴人調派至台電公司台中施工處期間，其雇主仍為被
    上訴人，僅在安全衛生事項部分需遵守台電公司之管理規則
    （見本院卷第46至49頁）。
  (3)再依上訴人丁○○與被上訴人間聘僱契約第二條、上訴人乙○○與被上訴人間聘僱契約第五條及第六條約定（見原審卷
    第107 、111 頁），及被上訴人「吉興派駐台電施工處人員
    管理規則」之規定（見本院卷第80至83頁），可見，上訴人
    調派至台電公司台中施工處期間，關於特別休假日數及休假
    排定、請假程序等，仍應依被上訴人工作規則辦理，而受被
    上訴人指揮監督。
  (4)至於工作時間，觀諸被上訴人「吉興派駐台電施工處人員管
    理規則」之規定，則依台電公司台中施工處規定決之（見本
    院卷第80頁）。
  (5)次查，依證人甲○○即受被上訴人所僱用，曾經被上訴人指
    派至台電公司台中施工處工作之機電工程師，於本院95年6
    月13日準備程序期日結證所述：「…89年到92年間我是在被
    上訴人公司工作，該段期間受被上訴人僱用，因為台電公司
    人力標標到的公司常常有變動的關係，所以我的僱用人才會
    一直變動，工作地點也會改變，在90年以前我是在通霄工地
    工作，90年以後才又回到台中施工處，工作地點都是被上訴
    人公司指派的。」等語（見本院卷第183 頁），足見，被上
    訴人對於其所指派至台電公司台中施工處工作之人員，在勞
    動條件之工作地點、勞務內容指派等，仍享有雇主之指揮命
    令權。
  (6)雖證人甲○○另證稱：「（上訴人兼訴訟代理人丁○○問：
    我們工作、作息是否需要配合業主台電公司？）對，我們都
    是配合台電公司的作息，上下班時間都是依照台電公司的要
    求，例如台電公司需要某方面的人力支援，會通知被上訴人
    ，我就是當初被上訴人通知派到台電支援的人力，派到台電
    支援之後工作時間等都是由台電課長指派的。」等語（見本
    院卷第185 頁），然此應屬於台電公司基於與被上訴人間人
    力支援服務合約之約定，在被上訴人指派勞務支援人力至台
    電公司台中施工處後，關於工作之遂行所為指示，概與被上
    訴人雇主之人事指揮命令權性質不同，故被上訴人對上訴人
    仍有雇主之人事指揮命令權。
  (7)綜此，被上訴人為履行與台電公司間人力支援服務合約所訂
    義務，而將己所僱用之勞工即上訴人調派至台電公司處，但
    關於上訴人休假、薪資等勞動條件，仍由被上訴人指揮監督
    ；易言之，該段調派期間之人事指揮命令權限仍在被上訴人
    處，只是上訴人工作時間需配合業主台電公司，但請假、出
    勤仍由被上訴人控管。
  2.被上訴人在二(一)抗辯：上訴人特別休假應依工作規則第三十
    一條「每年度的特別休假，於年初由員工與部門主管協商排
    定，在不妨礙工作原則下得一次連續或分次於該休假年度內
    休畢。排定後之休假如因工作需要或個人因素得經雙方同意
    後更改之，但仍以在當年度休畢為原則。排定後之休假，員
    工在該休假之日如未經部門主管書面同意而仍正常出勤，將
    視為自動放棄休假。」辦理等語（見原審卷第55頁）。上訴
    人就此則陳稱：該工作規則未經主管機關核備、公告，且內
    容與勞動基準法第三十九條、同法施行細則第二十四條等強
    制規定相牴觸而無效等語。經查：
  (1)如前1.所述，上訴人調派至台電公司台中施工處工作期間，
    確實仍受被上訴人工作規則拘束無誤。
  (2)又依勞動基準法第七十條規定，事業單位應依其事業性質訂
    立工作規則，報請主管機關核備後並公開揭示；而所謂之主
    管機關，依同法第四條規定，在直轄市為直轄市政府。卷查
    ，依原審卷附之被上訴人公司變更登記事項表所載（見原審
    卷第128 頁），其公司所在地為「台北市○○○路○段171
    號6 樓」，主管機關應為台北市政府勞工局，而被上訴人前
    開工作規則確實已經台北市政府審核同意備查在案，有台北
    市政府88年7 月23日函附卷可證（見原審卷第57頁）。故上
    訴人所述被上訴人工作規則未經主管機關核備一節，尚屬無
    據。
  (3)再者，所謂工作規則，性質上應認為係雇主所提出之勞動條
    件，因勞工明示或默示而成為勞動契約之內容，而依現今社
    會之情形觀之，勞工與雇主間之勞動條件依雇主所訂之工作
    規則所規定之內容而定，已成為勞工與雇主間均有合意之一
    種事實上習慣，只要工作規則所規定之內容具有合理性，工
    作規則即因而有拘束勞工與雇主雙方之效力，而不論勞工是
    否知悉工作規則之存在及其內容，或是否予以同意，均當然
    適用工作規則。據查，上訴人自89年起至92年確實有逐年依
    前述工作規則第三十一條規定程序，於休假年度年初與被上
    訴人協商排定休假日期，有特別休假排定日誌表在卷足稽（
    見原審卷第58至92頁）。依此推之，上訴人指陳其等未曾見
    過此份工作規則云云，實難信取，兩造間勞動契約關係相關
    勞動條件，有前開被上訴人工作規則之適用，堪以認定。
  (4)至於上訴人否認工作規則第三十一條效力部分：
  按勞動基準法第三十八條規定勞工在同一雇主或事業單位，
    繼續工作滿一定期間者，每年應依一定規定給予特別休假，
    其目的乃在確保勞工有休息、娛樂以及發揮潛力之機會。因
    此，勞工在同一雇主或事業單位，繼續工作滿一定期間，當
    然發生特別休假之權利，其權利之行使即「日期之指定」，
    依勞動基準法施行細則第二十四條第二款之規定，應由勞雇
    雙方協商排定之，以免影響公司行號營運之正常作業。
  次查，觀諸被上訴人工作規則第三十一條前段，其旨在與所
    僱用之勞工於年初時排定休假，並希冀勞工在無工作需要下
    應於當年度將特別休假休畢。至於該條後段所謂倘若勞工在
    無工作需要而未經被上訴人部門主管同意下仍正常出勤，自
    視為放棄休假權利乙節，本諸企業正常營運、營運績效之維
    持，被上訴人基於鼓勵勞工休假之前提，要求勞工在無工作
    需要下應按排定日期休假，否則視為放棄休假權利，對勞工
    即上訴人之特別休假權利並無影響。
  況依勞動基準法第三十九條規定「雇主經徵得勞工同意於休
    假日工作者，工資應加倍發給。因季節性關係有趕工必要，
    經勞工或工會同意照常工作者，亦同」，亦即，特別休假日
    ，除經勞工同意，不得命勞工工作，且工資應加倍給付。又
    勞動基準法施行細則第二十四條第三款之規定，依勞務與工
    資對價性觀念，應予限縮解釋，必須因年度終結或契約終止
    時應休未休之特別休假，係在因可歸責於雇主之因素，如係
    因事事業單位之生產需要，致勞工無法休完特別休假時，雇
    主始負給付工資義務存在。因之，勞動契約終止時，雇主對
    於勞工因個人因素未休畢之特別休假，如係勞工應休能休而
    未休者，非屬可歸責於雇主之原因，即可不發給未休特別休
    假之工資。
  如前所述，被上訴人工作規則第三十一條並未強命勞工即上
    訴人於特別休假日工作，反而命上訴人應按排定日休假，在
    此情形下，勞工未依規定休畢應休日數，認為屬於休假權利
    之放棄，與勞動基準法第三十九條、勞動基準法施行細則第
    二十四條第三款等規定意旨無違，此時，勞工即上訴人自無
    再請求被上訴人給付加倍工資之餘地。上訴人此部分陳述，
    亦非足取。
  3.上訴人丁○○、乙○○於89年至92年間之特別休假，均已於
    各年度年初排定後送回被上訴人公司，由被上訴人部門經理
    簽名；而上訴人丁○○、乙○○自89年至92年間分別有未休
    特別休假之時數各732 、272 小時（見本院卷第63頁），均
    為兩造所不爭執。茲既特別休假之目的主要係在鼓勵勞工休
    假，具有雇主維護勞工身體健康、增進生活品質之意義，同
    時亦屬於具有激勵作用之一種福利措施，尚非在於領取報酬
    ，必須係在例外狀況時，勞工始可向雇主請求給付工資；承
    此，上訴人以其特別休假未完全休畢為由請求被上訴人給付
    未休特別休假工資，依舉證責任分配原則，自應由其等證明
    無法休畢特別休假係可歸責於被上訴人所致之事實，而依被
    上訴人工作規則第三十一條規定，即必須該特別休假需出勤
    係本諸工作需要之原因方為該當。
  4.上訴人主張其等係因台電公司趕工以致於無法在所排定之特
    別休假日休假等語，並提出台電台中施工處交付承攬工程承
    攬商例假日施工申請表、出勤指派單、例假日出勤申請單、
    假日出勤通報單為證（見原審卷第148 至169 頁）。被上訴
    人就此則抗辯：該等文件僅係上訴人在台電公司工作期間，
    關於例假日休息之調度，與兩造爭執之特別休假一事有別等
    語。經查，上訴人所提出前開書證，僅得以證明其等曾在例
    假日有因台電公司工作需求而出勤之情事，尚難以此推論上
    訴人確有在前開已排定之特別休假日期需出勤工作之必要。
  5.至於上訴人雖又以被上訴人曾依與台電公司間人力支援服務
    合約第六、七條約定，領取假日出勤費、超時工作費之服務
    費用等，而主張被上訴人負有給付未休特別休假工資之義務
    等語。對此被上訴人則辯稱：其向台電公司請款之資料裡並
    無超時工作費，縱調派至台電公司之勞工有部分時間於週六
    、週日出勤，上訴人亦得補休，此概屬於勞動基準法第三十
    六條例假日安排與調度問題等語。經查，依被上訴人所提92
    年8 月份人力支援服務費用統計表記載（見本院卷第50至59
    頁），被上訴人向台電公司請領之費用內容僅涵蓋勞工薪資
    、假日出勤費、超時工作費、工地旅費、僻地津貼、危險津
    貼、公出及公差旅費等項目，其中並無上訴人未於排定之特
    別休假日出勤，而被上訴人得因此向台電公司請領服務費用
    之情形存在。據此，上訴人上開所述，自乏依憑。
  6.上訴人再提出台電公司主管林景庸證明書一紙，以證明其因
    配合台電公司工作而無法行使特別休假權利乙事，然其真實
    性為被上訴人所否認。卷查，林景庸證明書（見本院卷第99
    頁）係在本件訴訟繫屬後之94年11月間製作者，業經上訴人
    自陳甚詳（見本院卷第112 頁），其內容雖有提及上訴人丁○○因配合台電公司工作需求而未能休假等情，但核該證明
    書之性質屬於林景庸意見之陳述，該證明書之製作並未依民
    事訴訟法第三百零五條所定程序經兩造會同於公證人前作成
    ，亦非經兩造同意後由林景庸在法院外以書狀為陳述者，自
    乏證據能力，本院無從予以採酌。
  7.至於上訴人另聲請訊問證人甲○○，用以證明其等確實係為
    配合台電公司工作而無法行使特別休假權利一節。惟查，證
    人甲○○與上訴人丁○○雖同為台電公司台中施工處儀控課
    工程師，然其二人所負責之職務工作內容不同，僅係因同配
    置於儀控課，始認識上訴人丁○○；又證人甲○○則與上訴
    人乙○○不同課別，且對於上訴人乙○○工作內容並不清楚
    ，上情除經證人甲○○證述綦詳外（見本院卷第183 至184
    頁），另核與上訴人所自陳：「上訴人與甲○○所負責的系
    統不同，甲○○是機電工程師，上訴人是機械工程師」、「
    因為每個工程師所負責的每個系統、進度都不同，上訴人兩
    人雖然同樣是機械工程師但是負責的工作也不同，是在不同
    的課，所以可不可以休假的情形並不相同。」等語相符（見
    本院卷第182 至183 頁）。茲既上訴人與證人甲○○所負責
    之工作內容有別，則證人甲○○對於上訴人特別休假權利行
    使情形是否確實得知，即有疑義；況且，證人甲○○亦僅證
    稱因包商趕工關係，以致於上訴人丁○○為配合包商趕工出
    勤較為忙碌乙節（見本院卷第185 頁），但並未就上訴人未
    能行使特別休假之確切原因、台電公司趕工時間與上訴人原
    所排定之休假日是否重疊等情，予以明白證述。據此，證人
    甲○○所為證詞，尚未能證明上訴人在原所排定之休假日出
    勤係為配合台電趕工一節確屬真實。
  8.此外，上訴人迄未能對於其等未休假之確切原因、台電公司
    趕工具體內容及時間點與原所排定之休假日關連性等，詳予
    舉證以實其說，揆諸前開3.之說明及被上訴人工作規則第三
    十一條規定，應視為自動放棄休假，不得再向被上訴人請求
    未休特別休假工資。
  (二)因上訴人丁○○、乙○○不得向被上訴人請求給付未休特別
    休假工資，故其等請求被上訴人給付未休特別休假工資金額
    各248,578 元、73,760元，均無理由。
六、綜上所述，本件上訴人主張其為配合台電公司工作需要而無
    法在排定之特別休假日休假，為不足採，是則，上訴人執此
    主張被上訴人應給付未休特別休假工資，自屬無據。從而，
    上訴人本於兩造間勞動契約之法律關係，依勞動基準法第三
    十九條規定，請求被上訴人給付上訴人丁○○、乙○○未休
    假特別休假工資各248,578 元、73,760元，及均自起訴狀繕
    本送達翌日即94年2 月1 日起至清償日止，按年息5%計算之
    利息，為無理由，不應准許。原審為上訴人敗訴之判決，並
    無不合。上訴意旨指摘原判決不當，求予廢棄改判，為無理
    由，應予駁回。
七、本件為判決之基礎已臻明確，兩造其餘之陳述及所提其他證
    據，經本院斟酌後，認為均於判決之結果無影響，亦與本案
    之爭點無涉，自無庸逐一論述，併此敘明。
八、據上論結，本件上訴為無理由，依民事訴訟法第四百三十六
    條之一第三項、第四百四十九條第一項、第七十八條、第八
    十五條第一項但書，判決如主文。
中    華    民    國    95    年    8     月    16    日
                  勞工法庭  審判長法  官 黃莉雲
                                  法  官 黃書苑
                                  法  官 賴錦華
以上正本係照原本作成
本判決不得上訴
中    華    民    國    95    年    8     月    16    日
                                  書記官 林桂玉


司法院資訊處製作；財團法人民間司法改革基金會備份。
